臺灣高等法院臺中分院民事判決　　　九十年度上易字第二一○號
　　上　訴　人　乙○○
　　　　　　　　丙○○
　　被　上訴人　彰化縣花壇鄉農會
　　法定代理人　戊○○
　　複　代理人　丁○○
　　　　　　　　甲○○
右當事人間請求第三人異議之訴事件，上訴人對於中華民國九十年四月三十日臺灣彰
化地方法院八十九年度訴字第六六九號第一審判決提起上訴，本院判決如左：
　    主 　   文
上訴駁回。
第二審訴訟費用由上訴人負擔。
    　事實及理由
壹、聲明部分
一、上訴人方面：
(一)、原判決廢棄。
(二)、台灣彰化地方法院（下稱彰化地院）八十九年度執字第三八六０號清償債務強制
    執行事件，就坐落彰化縣花壇鄉○○○段四五九地號上如附圖所示住家（門牌號
    碼：彰化縣花壇鄉○○路○段四五五巷三十一號，整編前為同鄉○○路一０七號
    ）及倉庫（下稱系爭建物）所為之查封，並辦理債務人所有權第一次登記之強制
    執行程序應予撤銷。
(三)、第一、二審訴訟費用由被上訴人負擔。
二、被上訴人方面：如主文所示。
貳、得心證之理由：
一、上訴人主張：系爭建物為伊所有，伊為訴外人陳敏哲之母。當初成立川鶴企業有
    限公司（下稱川鶴公司），是因親屬間為栽培陳敏哲才登記其為負責人，實際上
    出資建造系爭建物及居住者為伊。系爭建物雖經稅捐機關於八十三年課徵房屋稅
    時將川鶴公司負責人陳敏哲認定為納稅義務人，然系爭建物在訴外人陳義欽、陳
    富孟提供坐落彰化縣花壇鄉○○○段四五八、四五九地號土地之應有部分設定抵
    押權予被上訴人前，伊已建造完成及設籍，並非陳敏哲所有，且該建物並非土地
    之從物，亦非土地所有人所有，依法不得併付拍賣，被上訴人竟聲請法院查封及
    法院囑託地政機關辦理所有權第一次登記，顯然有誤，爰依強制執行法第十五條
    規定提起第三人異議之訴等情，求為命彰化地院八十九年度執字第三八六０號清
    償債務強制執行事件，就坐落彰化縣花壇鄉○○○段四五九地號上如附圖所示住
    家（門牌號碼：彰化縣花壇鄉○○路○段四五五巷三十一號）及倉庫所為之查封
    ，並辦理債務人所有權第一次登記之強制執行程序應予撤銷之判決。
二、被上訴人則以：系爭建物依彰化縣稅捐稽徵處課徵房屋稅之納稅義務人為陳敏哲
    ，當陳義欽、陳富孟提供土地設定抵押貸款時，伊遂要求陳敏哲為連帶保證人，
    並書具切結書後，始同意核貸。又系爭建物於八十三年七月設籍課稅，陳義欽貸
    款時曾表明該房屋為其建造所有，當時上訴人亦未表明該房屋為其所有，詎伊聲
    請強制執行後，上訴人始提起異議之訴主張系爭房屋為其所建造，其主張顯與稅
    捐機關之認定資料不符，應無可採等語，資為抗辯。
三、上訴人主張陳義欽、陳富孟於八十七年一月間向被上訴人借款，並提供坐落彰化
    縣花壇鄉○○○段四五八、四五九地號土地之應有部分設定抵押權予被上訴人，
    而系爭建物於八十三年七月間課徵房屋稅時，經稅捐機關認定陳敏哲為納稅義務
    人，被上訴人遂以系爭建物為陳敏哲所有，要求陳敏哲為上開抵押貸款之連帶保
    證人及提供系爭建物為附帶擔保；嗣被上訴人聲請彰化地院以八十九年度執字第
    三八六０號強制執行時，將系爭建物併予查封，並由彰化地院囑託地政機關辦理
    系爭建物之所有權第一次登記予陳敏哲之事實，已據其提出彰化縣稅捐稽徽處房
    屋稅籍證明書影本一件為憑，且經本院調閱上開強制執行卷宗查明屬實，復為被
    上訴人不爭執，上訴人此部分之主張，堪信為真實。
四、按第三人就執行標的物有足以排除強制執行之權利者，得於強制執行程序終結前
    ，向執行法院對債權人提起異議之訴，強制執行法第十五條定有明文。又強制執
    行法第十五條所謂就執行標的物有足以排除強制執行之權利者，係指對於執行標
    的物有所有權、典權、留置權、質權存在情形之一者而言，最高法院四十四年度
    台上字第七二一號著有判例可資參照。上訴人主張系爭建物為其所有，依民事訴
    訟法第二百七十七條段規定「當事人主張有利於己之事實者，就其事實有舉證之
    責」，故應由上訴人就系爭建物為其所有之有利於己之事實負舉證責任。經查：
(一)、系爭建物為未辦保存登記之建物，於八十三年七月間經彰化縣稅捐稽徵處核定課
    徵之房屋稅時，是以上訴人之子陳敏哲為納稅義務人，至陳義欽、陳富孟、陳敏
    哲等三人（下稱陳義欽等三人）於八十七年一月間提供系爭建物為附帶擔保向被
    上訴人借款，迄至被上訴人於八十九年間聲請查封系爭建物及併付拍賣以前，上
    訴人就系爭建物之所有權歸屬自始未曾表示異議乙節，為上訴人所不爭執，並有
    彰化縣稅捐稽徵處房屋稅籍證明書影本一件及陳義欽等三人簽具之切結書影本二
    件在卷足憑。上訴人雖主張其為系爭建物之原始起造人，就系爭建物具有所有權
    ，並提出其開設在被上訴人農會及彰化市第六信用合作社花壇分社之活期存款帳
    戶存摺或交易明細資料為證，而證人陳富孟、李政志分別於原審及本院亦到庭附
    和其說。但查附圖所示系爭建物包括門牌號碼：彰化縣花壇鄉○○路○段四五五
    巷三十一號之住家及倉庫（即Ａ、Ｂ部分），各為獨立之建物，已據本院到場勘
    驗屬實，並製有勘驗筆錄及現場略圖一份在卷可稽，其中住家部分：證人陳錫山
    於原審法院結證稱「（法官問〔下同〕：川鶴有限公司所在之房子是你搭建的？
    ）是我於七年前所搭建的。」「（當時何人請你搭的？）是陳富孟請我搭的。」
    「（工程款是何人給你的？）是陳富孟開他的票給我的。」「（乙○○你是否認
    識？）不認識。」「叫我去蓋房子時陳義欽也有去，但叫的人及付款的人是陳富
    孟。」「乙○○我沒有接洽。」「兩棟房子（即其中一部分為上開住家）都是陳
    富孟兄弟在使用，而超市是陳富孟開的。」等語（見原審卷第七十九、八十頁）
    ，於本院時亦證稱「（施工時有無和乙○○接洽？）我不認識她，當時她人在台
    北，我都和陳義欽接洽的。」等語（見本院卷第一０九頁），其中委託興建及工
    程款之支付，核與證人陳富孟於原審證稱「（當初僱工是何人叫的？）是我叫的
    ，錢也是我付的。」等語相符（見原審卷第九十二頁），於九十一年五月十日本
    院中亦證稱上開住家「是我和陳義欽出資蓋的。」等語（見本院卷第一五五頁）
    ，即上訴人並無委請證人陳錫山興建及支付工程款等情，參以證人顧金土於本院
    亦證稱參與彰化縣花壇鄉○○○段四八七、四八八地號土地上之合建是伊與陳義
    欽一起投資興建，並沒有見過上訴人等語（見本院卷第一０八、一０九頁），及
    上訴人訴訟代理人自承上訴人為家庭主婦，沒有特殊技能等語（見本院卷第五十
    一頁），足見上訴人並非有資力，上開住家顯非上訴人所建。再就上訴人提出證
    人陳富孟記載之八十二年一─三月間流水帳目，興建上開住家之材料商為陳錫山
    （鐵工）及李銘堂（福山磚廠）各節以觀，上開住家之建造完成時間，據上訴人
    於本院指稱於八十一年二、三月間建造，同年五、六月完成等語（本院卷第二二
    二頁），復依上訴人主張興建上開住家之資金為其家族興建集合住宅銷售所得盈
    餘，暫由證人陳富孟保管，事後再由證人陳富孟代為支付興建上開住家之款項云
    云，但參酌上訴人所提出其與家族合資興建集合住宅後，販售予第三人之坐落彰
    化縣花壇鄉○○○段建號四一一號建築改良物登記簿影本記載，第一次登記原因
    發生日期即建造完成日期為八十二年九月六日，及上訴人提出上開彰化市第六信
    用合作社存摺記載八十三年七月六日二筆提款共一百六十二萬七千七百元為支付
    系爭建物建造與裝潢費用，二者時間上顯不相合，倘因上開住家之建築資金既為
    銷售集合住宅所得分配之盈餘，而銷售預售屋之集合住宅取得盈餘之時點應在多
    數待售房屋單位已售出及取得金融機構房屋貸款時，始符常情，姑不論八十二年
    之房地產景氣是否良好，依房屋貸款即抵押權設定時間為八十二年十一月，則前
    揭集合住宅之交屋時間亦應於八十二年十一月以後，且依上訴人自承於八十三年
    七月間始支付上開住家之建築費用，上訴人於八十二年三、四月間應無充裕之資
    金足以提供興建系爭建物至明。況倘依上訴人所述其家族興建集合住宅之財務由
    證人陳富孟管理，且其應分配之盈餘亦由證人陳富孟代管乙節縱為屬實，因上訴
    人之資金既委由證人陳富孟管理，則銷售集合住宅應分配予上訴人之盈餘與興建
    上開住家之建築費用，自可經證人陳富孟結算後逕行抵銷，何必再由上訴人另行
    提領現金一百六十二萬餘元交付證人陳富孟？已有可疑，益見上訴人主張興建上
    開住家之資金來源為興建集合住宅所得分配之盈餘，及證人陳富孟嗣後改稱上開
    住家是伊與陳義欽負責蓋的云云，均與事實不符，要無可採。另附圖所示倉庫部
    分：上訴人主張是證人李政志所蓋的，因當時有一些貨款沒有給伊，李政志才以
    倉庫讓給伊抵債云云，惟證人李政志於九十一年三月十八日本院準備程序中證稱
    「．．八十五年我就沒有營業了，當時我有說沒有使用倉庫時就把倉庫給他，所
    以租金陳義欽算我較宜，我是一次付半年租金。」「（當時結束營業時有無說倉
    庫要給誰？）我有說他們處理，沒有說倉庫要給誰，對方也沒有說倉庫要給誰。
    」等語（見本院卷第一一四、一一五頁），復查川鶴公司並無上訴人出資為股東
    之情形，有川鶴公司變更登記事項卡及董事、股東名單各一份在卷可查（見原審
    卷第五十六、五十七頁），上訴人亦未舉證證明李政志有積欠貨款之情事，縱證
    人李政志有積欠該公司（即超市）之貨款，若要抵債，豈有可能將該倉庫交付予
    非股東之人，是其附和上訴人之證述顯違悖常情，足徵證人李政志將上開倉庫並
    非交付給上訴人至明，上訴人主張上開倉庫係證人李政志給伊而取得所有云云，
    亦不可採。
(二)、按房屋稅之納稅義務人，固非必為房屋之所有人，且稅捐機關就房屋稅籍資料之
    納稅義務人記載，亦僅為便利課稅而設，與所有權之取得或許無關，然若無具體
    證據證明房屋稅之納稅義務人確非房屋之所有人，在外觀上依房屋稅納稅義務人
    之記載而認定房屋所有人，與一般人之日常生活經驗法則尚無違背。系爭建物於
    八十七年一月間既為陳義欽等三人提供附帶擔保向被上訴人借款，若陳義欽等三
    人之一並非系爭建物之所有人，如何得以提供為附帶擔保向被上訴人借款？上訴
    人自承為陳義欽之妻，陳富孟之二嫂及陳敏哲之母，復與陳富孟間財務往來關係
    密切等語，就系爭建物提供為向被上訴人借款之附帶擔保乙事，實難諉稱不知，
    倘上訴人確為系爭建物之原始起造人及所有人，當時何以不阻止及向被上訴人提
    出異議？上訴人竟迄至被上訴人聲請查封系爭建物及併付拍賣時始提出異議主張
　　為系爭建物之所有人，無非意圖規避系爭建物遭查封拍賣之危險，況上訴人在系
　　爭建物設籍課稅後長達六年，均未見主張有何權利，嗣始異議，對被上訴人而言
　　，亦有違誠信原則（最高法院七十二年度台上字第二六七三號判決參照），益見
　　系爭建物既為陳義欽等三人同意提供為向被上訴人借款之附帶擔保，當時僅因系
　　爭建物並未辦理保存登記，致無法與供擔保之上開四五八、四五九地號土地一併
　　設定抵押權，則被上訴人聲請強制執行查封系爭建物及併付拍賣，洵屬有據，彰
　　化地院八十九年度執字第三八六０號強制執行事件准予查封系爭建物及囑託地政
　　機關辦理第一次所有權登記，於法尚無不合。
(三)、上訴人另謂興建系爭建物當時未向銀行請領支票使用，為支付磚廠、鐵工等材料
    及工資金額較大，若以現金支付風險較大，遂向證人陳富孟借票支付，嗣後再行
    返還，此有證人陳富孟記載之流水帳中「二哥」及相關支票影本可證云云，然依
    上訴人提出之證人陳富孟記載之流水帳將「二哥借」及「二嫂借」分別載明，而
    證人陳富孟之「二哥」為上訴人之夫陳義欽，「二嫂」即為上訴人本人，足見證
    人陳富孟當時記帳之認知為「二哥借款」與「二嫂借款」係屬二事，並非二者混
    合為一，則上訴人主張該流水帳記載之「二哥借」實際為其所借乙事，亦與事實
    不符，不足採信。從而，被上訴人抗辯稱訴外人陳義欽於八十七年一月間辦理抵
    押貸款時曾表示系爭建物為其建造所有等語，核與證人陳富孟上開流水帳之部分
    記載 (例如：二哥借─十一萬五千二百元─福山磚廠；鐵工陳錫山─三十萬元─
    二哥付；水電─二十萬元─二哥借)大致相符，衡情堪為可信。
五、綜上所述，上訴人依其所提出之前揭各項證據均無法證明系爭建物是其出資興建
    ，其主張系爭建物為其所有，自屬無據。從而，上訴人依強制執行法第十五條之
    規定，請求被上訴人於彰化地院八十九年度執字第三八六０號清償債務強制執行
    事件，就坐落彰化縣花壇鄉○○○段四五九地號上如附圖所示住家及倉庫所為之
    查封，並辦理債務人所有權第一次登記之強制執行程序應予撤銷，為無理由，不
    應准許。原審為上訴人敗訴之判決，並無不合。上訴意旨指摘原判決不當，求予
    廢棄改判，為無理由，應予駁回。
六、據上論結，本件上訴為無理由，依民事訴訟法第四百四十九條第一項、第七十八
    條，判決如主文。
中　　　華　　　民　　　國　　九十一　　年　　 十一　　 月　　二十六　　日
~B1民事第七庭審判長法官　簡清忠
~B2　　　　　　　　法官　陳賢慧
~B3　　　　　　　　法官　盧江陽
右為正本係照原本作成。
不得上訴。
~B 　 　　　　　　書記官　康孝慈
中　　　華　　　民　　　國　　九十一　　年　　 十一　　 月　　二十七　　日
　　　　　　　　　　　　　　　　　　　　　　　　　　　　　　　　　　　　Ｈ
